【裁判字號】    97,上更(一),355
【裁判日期】    980723
【裁判案由】    毒品危害防制條例
【裁判全文】
臺灣高等法院臺中分院刑事判決     97年度上更(一)字第355號
上  訴  人
即  被  告  丙○○
                      5樓
                    現於臺灣臺中看守所羈押中
指定設辯護人  本院公設辯護人  甲○○
上列上訴人因毒品危害防制條例案件，不服臺灣彰化地方法院96
年度訴字第1059號中華民國97年9月23日第一審判決（起訴案號
：臺灣彰化地方法院檢察署96年度偵字第4095號），提起上訴，
判決後經最高法院第一次發回更審，本院判決如下：
      主  文
原判決撤銷。
丙○○販賣第一級毒品，累犯，處有期徒刑壹拾伍年肆月。販毒
所得新台幣壹仟元及不明廠牌手機壹支（含門號0000000000號SI
M晶片卡壹枚)均沒收，販毒所得如全部或一部不能沒收時，以其
財產抵償之，不明廠牌手機壹支（含門號0000000000號SIM 晶片
卡壹枚)如全部或一部不能沒收時，追徵其價額。又販賣第一級
毒品，累犯，處有期徒刑壹拾伍年貳月。販毒所得新台幣伍佰元
及不明廠牌手機壹支（含門號0000000000號SIM晶片卡壹枚) 均
沒收，販毒所得如全部或一部不能沒收時，以其財產抵償之，不
明廠牌手機壹支（含之門號0000000000號SIM晶片卡壹枚)如全部
或一部不能沒收時，追徵其價額。應執行有期徒刑壹拾伍年陸月
，販毒所得新台幣壹仟伍佰元及不明廠牌手機壹支（含門號0000
00 0000號SIM晶片卡壹枚)均沒收，販毒所得如全部或一部不能
沒收時，以其財產抵償之，不明廠牌手機壹支（含門號00000000
00號SIM晶片卡壹枚)如全部或一部不能沒收時，追徵其價額。
      犯罪事實
一、丙○○（綽號黑面或黑仔）前於民國 (下同)88 年間，因違
    反妨害兵役治罪條例案件，經台灣新竹地方法院以89年度易
    字第51號判決處有期徒刑7月確定；復因施用毒品案件，經
    同法院以89年度訴字第422號判決各處有期徒刑10月及6月，
    定應執行刑有期徒刑1年4月確定。上開二案件所處之徒刑，
    經裁定合併定應執行刑有期徒刑1年10月確定，入監服刑後
    ，於91年12月22日執行完畢。詎仍不知悔改，明知海洛因係
    屬毒品危害防制條例第2條第2項第1款規定之第一級毒品，
    不得非法持有、販賣，竟基於販賣第一級毒品海洛因以營利
    之各別犯意，以其所有之不明廠牌手機1支 (配用門號00000
    0000 0號SIM晶片卡1枚；公訴人誤將門號載為「0000000000
    」號），作為聯絡販賣第一級毒品海洛因之工具，於97年11
    月間某日以不詳價格向不詳姓名者販入數量不詳之第一級毒
    品海洛因，嗣於同年月30日以上開0000000000號行動電話與
    戊○○使用之0000000000號行動電話聯絡後，於同日在彰化
    縣埔心鄉金陵汽車旅館，販賣新台幣 (下同)1000 元之第一
    級毒品海洛因與戊○○，另於同日又以上開0000000000號行
    動電話與丁○○使用之0000000000號行動電話聯絡，於同日
    在彰化縣溪湖鎮全國超市前或楊宗謀住處，販賣500元之第
    一級毒品海洛因與丁○○。嗣由彰化縣警察局經向臺灣彰化
    地方法院檢察署檢察官聲請核發通訊監察書據以監聽門號
    000000 0000號等行動電話，發覺丙○○確有密集以電話聯
    繫販毒之情事，經詢問丁○○及戊○○而查悉上情。
二、案經彰化縣警察局溪湖分局報請臺灣臺中地方法院檢察署檢
    察官偵查起訴。
      理  由
一、證據能力：
  (一)按被告以外之人於偵查中向檢察官所為陳述，除顯有不可信
    之情況者外，得為證據，刑事訴訟法第159條之1第2項定有
    明文。蓋因檢察官代表國家偵查犯罪，依法得訊問被告、證
    人及鑑定人，且對被告有利、不利之情形均須注意，況徵諸
    實務運作，檢察官實施刑事偵查程序，亦能恪遵法定程序之
    要求，不致有違法取證情事且可信度極高，是被告以外之人
    前於偵查中已具結而為證述，除反對該項供述得具有證據能
    力之一方，已釋明「顯有不可信之情況」之理由外，不宜遽
    指該證人於偵查中之陳述不具證據能力，方符前揭法條之立
    法意旨。本件證人丁○○、戊○○分別於檢察官偵查中具結
    所為證述（分見臺灣彰化地方法院檢察署96年度偵字第4095
    號偵查卷宗第13頁；臺灣彰化地方法院檢察署96年度偵字第
    1430號偵查卷宗第3頁反面、第5頁反面、第6頁正面），與
    渠等警訊所述及監聽譯文相符，並無顯有不可信之情況，均
    有證據能力。
  (二)按被告以外之人於審判外之言詞或書面陳述，因有悖法院直
    接審理及言詞審理之精神，除法律別有規定外，原則上固不
    具證據能力。但被告以外之人於檢察事務官、司法警察官或
    司法警察調查中所為之陳述，與審判中不符時，其先前之陳
    述具有較可信之特別情況，且為證明犯罪事實存否所必要，
    得為證據，刑事訴訟法第159條第1項、第159條之2分別定有
    明文。所謂「調查中所為之陳述與審判中不符」之要件，應
    就前後階段之陳述進行整體判斷，以決定其間是否具有實質
    性差異；而「較可信之特別情況」之情形，亦應就前後陳述
    時之各種外部情況進行比較，以資決定何者外部情況具有可
    信性，若陳述係在特別可信之情形況所為，則虛偽陳述之危
    險性即不高，雖係審判外陳述，或未經被告反對詰問，仍得
    承認其有證據能力。再所謂外部情況認定之情形，例如，(1)
    時間之間隔：陳述人先前陳述是在記憶新的情況下直接作成
    ，一般與事實較相近，事後可能因陳述人對被告有所顧忌或
    同情，因而在被告面前較不願陳述不利被告之事實；(2)有意
    識的迴避：由於先前陳述時被告未在場，是陳述人直接面對
    詢問警員所為陳述較為坦然；事後可能因陳述人對被告有所
    顧忌或同情，因而在被告面前較不願陳述不利被告之事實；
    (3)受外力干擾：陳述人單獨面對檢察事務官或司法警察（官
    ）所為之陳述，程度上較少會受到強暴、脅迫、詐欺、利誘
    或收買等外力之影響，其陳述較趨於真實，若被告在庭或有
    其他成員參與旁聽時，陳述人可能會本能的作出迴避對被告
    不利之證述，或因不想生事乃虛構事實而為陳述；(4)事後串
    謀：目擊證人對警察描述所目賭情形，因較無時間或動機去
    編造事實，客觀上亦較難認與被告間有勾串情事，其陳述具
    有較可信性，但事後因特殊關係，雙方可能因串謀而統一口
    徑，或事後情況變化，兩者從原先敵對關係變成現在友好關
    係等情，其陳述即易偏離事實而較不可信；(5)警詢或檢察事
    務官調查時，有無辯護人、代理人或親友在場：如有上開親
    誼之人在場，自可期待證人為自由從容之陳述，其證言之可
    信度自較高；(6)警詢或檢察事務官所作之調查筆錄記載是否
    完整：如上開筆錄對於犯罪構成要件、犯罪態樣、加重減輕
    事由或起訴合法要件等事實或情況，均詳實記載完整，自可
    推定證人陳述與事實較為相近，而可信為真實。是若被告以
    外之人於審判外之陳述，係在特別可信之情況下所為，則虛
    偽陳述之危險性即不高，雖係審判外陳述，或未經被告反對
    詰問，仍得承認具有證據能力。經查：證人丁○○、戊○○
    於警詢中均陳述：其等向被告購買第一級毒品海洛因之時間
    ，並詳敘雙方交易毒品時聯絡方式、金額等細節，並指認販
    賣之人確係被告無訛在卷，復有其等與被告間聯絡之行動電
    話監察譯文在卷可稽（分見警卷第13 ~16頁、第18頁、第22
    ~23頁、第26頁、第29~ 30頁）；嗣其等於原審及本院審理
    中雖均結稱：未曾向被告購買第一級毒品海洛因云云（分見
    原審卷第130頁正面至131頁反面、第157頁正面至158頁反面
    及本院卷第208、210頁），本院審酌證人丁○○、戊○○警
    訊所述與偵查中結證及通訊監察譯文相符，且證人丁○○、
    戊○○於警詢時，並無被告在場之心理壓力，未及顧慮向警
    方據實陳述之後果，較無刻意虛偽陳述或迴護推卸之可能，
    其等警訊所述具有較可信之特別情況，且為證明被告販賣毒
    品犯罪事實存否所必要。從而，證人丁○○、戊○○於警詢
    中之陳述，具有證據能力。
  (三)又被告以外之人於審判外之陳述，雖不符前四條之規定，而
    經當事人於審判程序同意作為證據，法院審酌該言詞陳述或
    書面陳述作成時之情況，認為適當者，亦得為證據。當事人
    、代理人或辯護人於法院調查證據時，知有第一百五十九條
    第一項不得為證據之情形，而未於言詞辯論終結前聲明異議
    者，視為有前項之同意，刑事訴訟法第159條之5定有明文。
    再有事實足認被告或犯罪嫌疑人有最輕本刑為3年以上有期
    徒刑之罪嫌，並危害國家安全或社會秩序情節重大，而有相
    當理由可信其通訊內容與本案有關，且不能或難以其他方法
    蒐集或調查證據者，得發通訊監察書，前項通訊監察書，偵
    查中由檢察官依司法警察機關聲請或依職權核發，審判中由
    法官依職權核發，通訊保障及監察法第5條第1項第1款、第2
    項定有明文。查本案係司法警察人員，以0000000000號行動
    電話使用者涉嫌販賣第一級毒品罪嫌，危害社會秩序情節重
    大，並有相當理由可信其通訊內容與本案有關，難以其他方
    法蒐集或調查證據為由，向臺灣彰化地方法院檢察署檢察官
    聲請核發通訊監察書，經臺灣彰化地方法院檢察署檢察官於
    95年11月28日核發95年彰檢榮孝聲監 (續)字第000667號通
    訊監察書辦理，有該通訊監察書及電話附表附卷可稽（見原
    審卷第100頁正反面)。卷附監察譯文係司法警察依合法監聽
    電話錄製之錄音帶聽譯所得，並無何不當，檢察官、被告、
    辯護人於本院審理時對該監察譯文並無異議，亦有證據能力
    。
二、訊據上訴人即被告丙○○ (下稱被告)固坦承伊所有之手機
    門號為0000000000號，且在95年12月2日其入獄之前，有使
    用該門號行動電話對外聯絡等情，惟矢口否認有販賣第一級
    毒品海洛因之犯行，於原審及本院辯稱：伊係跟丁○○合資
    購買海洛因，丁○○亦有跟伊要過，並不認識戊○○，未曾
    販賣第一級毒品海洛因予丁○○、戊○○云云。然查：證
    人丁○○於96年1月4日警詢時證稱：伊從95年9月初開始向
    綽號黑面仔購買海洛因，伊以門號0000000000號行動電話撥
    打綽號「黑面仔」之行動電話聯絡約定交易地點及所需要的
    毒品數量；伊向「黑面仔」購買毒品就由他親自來與伊交易
    ；經伊檢視警方所提示供指認各人像照片，確認編號5之人
    (被告)即是「黑面仔」，伊向被告購買毒品海洛因約10次，
    伊都是打電話去詢問「有沒有」、「你在那裡」，他們就知
    道伊是要購買海洛因等語（見警卷第13~16頁)；於96年1月4
    日檢察官偵訊中結證：伊向被告購買第一級毒品海洛因10次
    ，自95年10月開始購買，迄被告入監服刑前，大概11月底，
    伊打被告手機與被告聯絡，每次買500元至1,000元，約在溪
    湖鎮全國超市前或楊宗謀位於彰化縣溪湖鎮的住處交易等語
    明確（見臺灣彰化地方法院檢察署96年度偵字第1430號偵查
    卷宗第3頁正、反面)。證人戊○○於96年1月8日警詢時證
    稱：伊係在95年11月初起至同月底間向綽號「黑面」購買海
    洛因，地點都約在埔心鄉金陵汽車旅館，前後購買2次；伊
    以門號0000000000號行動電話撥打黑面之0000000000號行動
    電話，聯絡約定交易地點及數量，伊自稱「二百」，「黑面
    仔」即知道伊是要購買毒品海洛因，然後再到埔心鄉金陵汽
    車旅館找「黑面仔」，2次各向「黑面仔」購買毒品海洛因
    1,000元；經伊檢視警方所提示供指認各人像照片，確認編
    號5之人即是「黑面仔」，伊與黑面並無仇隙怨恨，伊只是
    據實陳述，並不是惡意構陷等語（見警卷第22~23頁)；於96
    年1月8日檢察官偵訊時結證：黑面係姐仔 (即李碧霞)的兒
    子，伊曾打電話向綽號「黑面」購買毒品1、2次，地點都是
    約在金陵汽車旅館等語在卷 (見臺灣彰化地方法院檢察署96
    年度偵字第1430號偵查卷宗第5頁反面、第6頁正面)。被
    告供承入獄前使用0000000000號行動電話，依卷附該行動電
    話之監察譯文所示，於95年11月30日被告確以0000000000號
    行動電話分別與證人丁○○、戊○○使用之門號0000000000
    號、0000000000號行動電話聯絡，販賣第一級毒品海洛因予
    渠等（見警訊卷第32至35頁)，此自被告使用之0000000000
    號行動電話與證人丁○○使用之0000000000行動電話於95年
    11月30日14時18分及同日21時15分有如下之對話內容：「（
    丁○○）大哥，我阿渝啦，你可以用一點東西給我嗎？」、
    「（丙○○）我人不在那邊，我在我弟弟這邊。」 (14時18
    分)、「（丙○○）你是誰？」、「（丁○○）我阿渝啦，
    大哥你那邊有沒有？」「（丙○○）你要你過來再說，不要
    在電話中談。」；與證人戊○○使用之0000000000號行動電
    話於同日8時43分、8時47分、10時32分、11時30分、11時58
    分、17時07分、18時51分有如下之通聯內容：「（戊○○）
    有嗎『查甫』的」、「 (丙○○)『查甫』我不知道你會不
    會合適」、「（戊○○）拿過來看看沒關係阿．．．」、「
    (丙○○)你要怎樣，你說阿」、「（戊○○）你『查某』勒
    ，你檳榔勒」、「 (丙○○)檳榔剩二個而已」、「 (戊○○）好啦，二個拿來給我」；．．；「 (戊○○)你不是要
    拿過來」、「（丙○○）好啦，我等一下要拿過去了」；「
    （戊○○）你在那裡我過去跟你拿」、「 (丙○○)我在公
    司，在北勢尾這邊，不要來公司」．．．；「（戊○○）現
    在要去哪裡找你」、．．；「（戊○○）你怎麼一直都沒拿
    過來」、「 (丙○○)我跟你講，你令晚來大菜市找我」、
    「（戊○○）大菜市喔，好，我等一下過去」、「 (丙○○
    )我要約六點半多才會到大菜市」．．．等語可徵。又被告
    係於95年12月2日入監執行，有卷附臺灣高等法院被告在監
    在押全國紀錄表可據 (見本院前審卷第78頁)，而證人戊○○因不解其情，仍於95年12月2日上午3時59分以門號000000
    0000號行動電話撥打原為被告使用之門號0000000000號行動
    電話欲聯絡被告，而經某不詳姓名者接聽後，告以「黑仔」
    出事了等語；繼於同月4日亦有某人使用門號0000000000電
    話撥打門號000000000 0號行動電話表示：「我要找黑面仔
    」，而經被告之母親接聽後，答以「我是他媽媽，什麼事」
    ；其後於95年12月5日，復有某使用門號0000000000號行動
    電話者撥打門號000000 0000號行動電話，向接聽者詢問「
    黑面呢」？接聽者亦告知：「被抓了你不知道」等語，有各
    該通訊監察譯文在卷可憑（見警卷第39頁、第41頁)，由上
    開對話內容，足見「黑仔」或「黑面」係被告對外通用之綽
    號屬實，再經本院調取00 00000000 號與0000000000號行動
    電話於95年11月30日上午8時43分、8 時47分、10時32分、
    11時30分、11時58分及下午17時07分、18時51分之通聯錄音
    光碟送法務部調查局與被告及證人戊○○作聲紋比對，除8
    時47分、10時32分之通聯因可比對語句字數不足，不符聲紋
    鑑定條件，無法作聲紋比對分析，確認譯文中B男子 (即丙○○)聲音與丙○○語音特徵相似率約75.72%，研判與丙○○本人聲音音質相同 (語音特徵相似率高於70%以上者，即
    判定音質相同)，有法務部調查局聲紋鑑定報告書在卷可參
    ，雖該鑑定報告鑑定編號A男子 (即戊○○)聲音與戊○○語
    音特徵相似率約61.64%，無法研判與戊○○本人聲音音質是
    否相同 (語音特徵相似率在40%至70%之間，即為無法研判)
    ，然證人戊○○於警訊、偵查中均供稱以0000000000號行動
    電話與被告使用之0000000000聯絡購買毒品海洛因，於本院
    98年7月9日審理審判長訊問時且坦承警訊所述向丙○○購買
    毒品海洛因實在等語，殊難以上開鑑定報告未能研判與戊○○本人聲音音質是否相同遽認上開聯繫非證人戊○○與被告
    間之通聯，被告及戊○○嗣後否認有以上開行動電話通聯均
    不足採。揆之證人丁○○、戊○○與被告間上開通聯對話內
    容，皆以暗語表示【你可以用一點東西給我嗎 (丁○○)，
    查甫、查某、檳榔 (戊○○)】，其中查某、檳榔係指海洛
    因、查甫、硬的係指安非他命，亦據證人戊○○於警訊及本
    院審理時陳述甚詳，核與一般毒品交易之慣例相合 (因販賣
    毒品係重罪，交易者以彼此知悉之暗語聯絡，以免被查獲)
    ，益徵證人丁○○、戊○○上開警詢、偵查中證述向被告購
    買第一級毒品海洛因等情，應可採信，尚難以通聯譯文未言
    及海洛因毒品即為有利被告丙○○之認定。95年7月1日施
    行之刑法廢止連續犯之規定後，除具有複次行為外觀之接續
    犯、集合犯仍為一罪評價外，各複次行為當本於一行為一罪
    一罰之原則予以論處。又毒品販賣行為，本質上並非必然具
    有複次性，立法者亦無兼包含攝、聚多成一之擬制意思，社
    會通念尤難容忍一再違犯，司法實務採行數罪併罰，已成定
    論。關於個別評價之各犯行，自應分別以嚴格之證據逐一予
    以嚴格證明。此類案件之非供述證據，固有通用於複次販賣
    毒品行為者（例如大量扣案毒品、各式包裝袋、攪拌器、分
    裝杓、磅秤、行動電話機等），亦有僅足證明當次行為者（
    例如逐次電話通聯紀錄、錄音、各別帳目資料、當場交易現
    金等）；而供述證據中之毒品下游者，依毒品危害防制條例
    第十七條規定，供出毒品來源因而破獲，得受減輕其刑寬典
    ，衡諸供述證據常受主、客觀條件影響，難以完全信實，須
    賴其他供述及非供述、直接與間接證據加以補強。是倘購買
    毒品之人指訴其有複次毒品交易之事，而所可佐證者，僅單
    次之電話通聯紀錄、錄音與販賣者所用行動電話，別無餘證
    ，依證據資料須與待證事實具有相當關聯性原則，及刑事訴
    訟法第一百五十五條第一項所定判斷證據之證明力，不得違
    背經驗法則、論理法則之意旨，自祇能就該次行為而作認定
    ，至所述之其他交易行為，應認乏證補強，不符嚴格證明法
    則之要求，此亦刑法修正後，應與刑事訴訟法採證據裁判主
    義、嚴格證明法則相互配合之當然結果 (最高法院97年度台
    上字第6452號判決參照)，本件證人丁○○、戊○○雖於警
    訊、偵查中分別證述向被告丙○○購買10次、2次之毒品海
    洛因如上述，然均僅95年11月30日一次有監察譯文可資佐證
    ，是以僅能認定被告於該日分別販賣毒品海洛因500元予證
    人丁○○【證人丁○○於於警詢證稱：他們也都了解伊要的
    數量大約都是新台幣1000元等語（見警卷第16頁)，於96 年
    1月4日偵訊時則證稱：每次買500元至1000元等語 (見臺灣
    彰化地方法院檢察署96年度偵字第1430號偵查卷宗第3頁反
    面)，是以證人丁○○95年11月30日購買之毒品海洛因之金
    額，究竟係500元或1,000元不詳，且無從調查，本於「罪證
    有疑，利於被告認定」之證據法則，爰認定購買之金額為
    500元】、1000元予證人戊○○。至於被告販賣毒品海洛因
    與證人丁○○之地點，依證人丁○○上開偵查中之證述：約
    在溪湖鎮全國超市前或楊宗謀位於彰化縣溪湖鎮的住處交易
    等語，因證人丁○○嗣後否認有向被告購買毒品，無從查證
    本次交易究竟在何處，僅能認定係在彰化縣溪湖鎮全國超市
    前或楊宗謀位於彰化縣溪湖鎮的住處。雖證人丁○○於96
    年5月11日偵查中改稱：伊與被告電話聯絡，單純找被告，
    在電話中所稱：「你可以用一點東西給我」云云，並沒有特
    別意思，也無所指 (見臺灣彰化地方法院檢察署96年度偵字
    第4095號偵查卷宗第13頁)；於96年12月5日原審審理時證稱
    ：伊有向被告討過海洛因，於警詢及偵訊時供述向被告購買
    毒品海洛因，並不實在云云，於本院審理中證述：警察叫伊
    咬丙○○，說是向他買的，就要放伊回去，警察那麼多，不
    知道是那一個警察，偵查時就照著講等語。另證人戊○○於
    96年12月26日原審審理時亦改證稱：伊於警詢時精神恍惚，
    而在檢察官偵查中係隨便亂回答云云，於本院審理中先稱警
    訊筆錄所言向被告丙○○購買毒品海洛因實在，嗣又稱沒有
    向被告丙○○買過毒品海洛因等語。惟按證人之陳述有部分
    前後不符，或相互間有所歧異時，或因記憶淡忘、或事後迴
    護被告、或因其他事由所致，究竟何者為可採，法院仍得本
    其自由心證予以斟酌，非謂一有不符或矛盾，即應認其全部
    均為不可採信；尤其關於行為動機、手段及結果等之細節方
    面，證人之證言，有時亦有予渲染之可能；然其基本事實之
    陳述，若果與真實性無礙時，則仍非不得予以採信（最高法
    院74年臺上字第1599號判例要旨、90年度臺上字第6078號判
    決要旨參照）；況認事採證、證據之取捨及證據證明力之判
    斷，俱屬事實審法院之職權，苟無違證據法則，自不能指為
    違法；是供述證據前後雖有差異或矛盾，事實審法院非不可
    本於經驗及論理法則，斟酌其他情形，作合理之比較，定其
    取捨；其就供述證據之一部，認為真實者，予以採取，亦非
    法則所不許。因之，證人供述之證據，前後縱有差異，事實
    審法院依憑證人前後之供述證據，斟酌其他證據，本於經驗
    法則與論理法則，取其認為真實之一部，作為論罪之證據，
    自屬合法（最高法院90年度臺上字第6943號判決要旨參照）
    。苟證人丁○○係向被告討取海洛因施用，何以在警訊及檢
    察官初訊均未言及，於96年5月11日檢察官偵訊中問其有關
    通訊監察譯文所載之對話內容時，僅支吾其詞，亦隻字未提
    及此事，況警察於96年1月4日訊問證人丁○○後即移送地檢
    署由檢察官偵訊 (見96年度偵字第1430號卷)，並未立即釋
    放證人丁○○，另觀之證人戊○○於警詢時及偵查中之證陳
    ，均能針對問題答覆，除陳述其向被告購買毒品海洛因外，
    尚供稱亦有向其他人購買毒品海洛因，並詳敘其向各販毒者
    交易之聯絡方式及次數等細節，核其陳述甚為具體明確，並
    無精神恍惚，虛應訊問之情形，證人即製作戊○○警訊筆錄
    之警員己○○於本院結證：警訊筆錄均依戊○○陳述之內容
    據實記載，沒有強暴脅迫或其他不法取供之情事，戊○○之
    精神狀況正常等語 (見本院卷207頁)，證人丁○○、戊○○
    此部分證詞，與客觀事證不符，顯係迴護被告之詞，均難據
    為有利被告之認定。被告於原審雖辯稱與丁○○合資購買
    海洛因云云，然證人丁○○於原審及本院審理中均未述及有
    與被告合資購買毒品海洛因，被告所辯自難採信，被告於本
    院前審另辯稱：證人丁○○本身既有販賣第一級毒品之犯行
    ，何必再向被告購買毒品以施用云云。然證人丁○○所犯販
    賣第一級毒品海洛因罪之情節，乃受被告母親李碧霞指使，
    而夥同李碧霞或其他同為李碧霞指使之共犯，攜帶毒品前往
    交易 (見卷附原審法院96年度訴字第330號刑事判決)，證人
    丁○○既非獨自販入毒品海洛因以轉賣，而係受李碧霞指使
    以行事，其毒品來源仰賴李碧霞提供，當其無法自李碧霞取
    得毒品以施用之際，自有另覓管道，向被告購買之必要，此
    由證人丁○○於96年12月5日於原審審理時證稱：「（你與
    李碧霞一起販賣，為何還要跟丙○○拿毒品？）李碧霞有時
    候也沒有拿給我，有時候我跟李碧霞也會有衝突，所以有時
    候沒有找他拿。」等語可明（見原審卷第131頁反面），被
    告此部分所辯，亦難採信。被告於本院審理時雖稱：證人丁○○、戊○○警訊、偵查所述不實，有受到外面的脅迫等語
    ，然證人丁○○、戊○○於偵查中均未言及警訊有被脅迫之
    情事，於審理中亦均未言及在偵查中有受到脅迫，而證人丁○○於本院審理中證述：警察叫伊咬丙○○，說是向他買的
    ，就要放伊回去等語並不實在如上述，被告此部分所辯同難
    採信。
三、按販賣毒品海洛因係違法行為，刑責極重，非可公然為之，
    而海洛因亦無公定價格，可任意分裝增減分量，且每次買賣
    之價格、數量，亦隨時依雙方之關係深淺、資力、需求量、
    對行情之認知、來源是否充裕、查緝是否嚴緊、購買者被查
    獲時供述購買對象之可能風險之評估等因素，而異其標準，
    機動調整，非可一概論之。從而販賣之利得，除非經被告坦
    承犯行或價格、數量俱臻明確外，實難察得其交易實情，然
    販賣者從價差或量差中牟利，方式雖異，惟其販賣行為在意
    圖營利則屬同一，蓋毒品海洛因屬量微價高之物，如販賣者
    無利可圖，豈會甘冒重刑而為販賣行為。參以被告與證人丁○○、戊○○間並無何特殊關係，雖被告丁○○曾受被告之
    母李碧霞指使與李碧霞共同販賣毒品，然亦難因此即認被告
    甘冒重典，按同一價格轉售而毫無利得可獲，況證人丁○○
    於警訊、偵查亦未證述被告係無償轉讓，被告營利販賣之意
    圖至為炯然。
四、查海洛因係毒品危害防制條例第2條第2項第1款所列之第一
    級毒品，而販賣毒品罪，並不以販入後復行賣出為構成要件
    ，只要以營利之目的，將毒品購入或賣出，有一於此，其犯
    罪即屬完成，惟如販入後復行賣出一次，亦僅成立一販賣罪
    ，並非認有二次之犯罪行為 (最高法院九十六年台上字第四
    一六號判例參照)，核被告所為係犯毒品危害防制條例第4條
    第1項之販賣第一級毒品既遂罪。又被告持有毒品海洛因之
    低度行為，為販賣之高度行為所吸收，不另論科。復按數行
    為而犯同一之罪名者，其發生在修正刑法施行後者，已不能
    再適用修正前刑法第56條之規定論以連續犯（最高法院95年
    度第8次刑事庭會議決議第五點第(四)款參照）。而學理上所
    謂之「集合犯」，係一種構成要件類型，亦即立法者針對特
    定刑罰規範之構成要件，已預設其本身係持續實行之複次行
    為，具備反覆、延續之行為特徵，而將之總括或擬制成一個
    構成要件之「集合犯」行為，此種犯罪以反覆實行為典型、
    常態之行為方式，具侵害法益之同一性，因刑法評價上為構
    成要件之行為單一，因而僅包括的成立一罪。而毒品危害防
    制條例第4條第1項規定之販賣第一級毒品罪，在95年7月1日
    修正刑法施行前，從未被認係屬於集合犯之行為，而在刑法
    修正之後，亦未經立法機關依「集合犯」之概念為立法規範
    ；自難因連續犯刪除後，強將原屬於連續犯之數獨立犯罪行
    為，不當解釋為集合犯行為。被告上開販賣毒品海洛因了予
    證人戊○○、丁○○之行為，犯意個別，應分論併罰。又被
    告前於88 年間，因違反妨害兵役治罪條例案件，經台灣新
    竹地方法院以89年度易字第51號判決處有期徒刑7月確定；
    復因施用毒品案件，經同法院以89年度訴字第422號判決各
    處有期徒刑10月及6月，定應執行刑有期徒刑1年4月確定。
    上開二案件所處之刑，經裁定合併定應執行刑有期徒刑1年
    10月確定，入監服刑，於91年12月22日執行完畢，有臺灣高
    等法院被告前案紀錄表及刑案資料查註紀錄表在卷可按，其
    受有期徒刑之執行完畢，五年內故意再犯本件法定本刑有期
    徒刑以上之罪，均為累犯，除法定本刑為死刑、無期徒刑部
    分，依法不得加重外，均依刑法第47條第1項之規定加重其
    刑。再販賣第一級毒品罪之法定本刑為「死刑或無期徒刑；
    處無期徒刑者，得併科新台幣一千萬元以下罰金」，然同為
    販賣第一級毒品者，其原因動機不一，犯罪情節未必盡同，
    或有大盤毒梟者，亦有中、小盤之分，所造成危害社會之程
    度自屬有異，法律科處此類犯罪，所規定之法定最低本刑卻
    同為「無期徒刑，得併科新台幣一千萬元以下罰金」，顯有
    違「罰當其罪」之原則。職是之故，若審酌個案情狀，認為
    處以有期徒刑，即可收懲儆之效，並足以達到防衛社會目的
    者，自非不可依客觀之犯行與主觀之惡性二者加以考量其情
    狀，是否有可憫恕之處，適用刑法第59條之規定酌量減輕其
    刑，期使個案裁判之量刑，能斟酌至當，符合比例原則。本
    院審酌本案卷證資料，被告販賣第一級毒品二次，所得分別
    為500元、1000元，無從與大盤毒梟相比擬，核其情節，實
    屬情輕法重，客觀上顯可憫恕，處以法定最低本刑無期徒刑
    ，仍嫌過重，爰依刑法第59條之規定，酌量減輕其刑，並先
    加後減。
五、原審認被告販賣第一級毒品海洛因事證明確，予以論罪科刑
    ，固非無見。惟原判決認被告販賣第一級毒品海洛因予證人
    丁○○十次、予戊○○二次，且認各該販賣犯行符合集合犯
    之要件，論以一罪，認事用法均有未洽，另上開供聯絡販賣
    第一級毒品所用之手機1支 (含門號0000000000號SIM晶片卡
    1枚)係被告所有，供犯本案之罪所用之物，原判決未依法諭
    知沒收，亦有不當。被告上訴否認下述不另為無罪部分之販
    賣第一級毒品犯行，雖有理由，至其否認上開有罪部分判決
    則無理由原審判決既有上開可議之處，應由本院將其撤銷改
    判。爰審酌被告意圖營利，為本件販賣第一級毒品海洛因犯
    行，所為戕害國民身心健康，危害社會治安，及其販賣之數
    量、金額均不多暨犯罪後之態度等一切情狀，分別量處如主
    文第二項所示之刑，並定其應執行刑。被告販賣毒品海洛因
    所得500元、1000元，依毒品危害防制條例第19條第1項規定
    宣告沒收，如全部或一部不能沒收時，以其財產抵償之。未
    扣案之不明廠牌手機1支，含0000000000號SIM晶片卡1枚，
    係被告所有供犯本案之罪使用之物，業據被告供承在卷，依
    法宣告沒收之，如全部或一部不能沒收，追徵其價額。
六、公訴意旨另以：被告丙○○另自95年10月間某日起至95年11
    月底某日止，以電話與丁○○聯絡，雙方約在彰化縣溪湖鎮
    全國超市前等地交易，由被告丙○○交付海洛因九次予丁○○，而丁○○每次則交付購買毒品之現金500元至1,000元不
    等予被告丙○○，另自95年11月初某日起至95年11月底某日
    止，亦以電話與戊○○聯絡，雙方約在彰化縣埔心鄉「金陵
    汽車旅館」交易，由被告丙○○交付海洛因一次予戊○○，
    而戊○○則交付購買毒品之現金1,000元予被告丙○○，因
    認被告此部分另犯毒品危害防制條例第4條第1項之販賣第一
    級毒品海洛因罪嫌。按犯罪事實應依證據認定之，無證據不
    得認定犯罪事實，刑事訴訟法第154條第2項定有明文。訊據
    被告堅決否認犯此部分罪行，公訴人認被告犯此部分罪行不
    外以證人戊○○、丁○○之證述為據，然證人戊○○、丁○○此部分之證述並無其他證據可資佐證，況渠等嗣後於審理
    中亦否認有向被告購買毒品海洛因之情事，尚難僅憑證人戊○○、丁○○警訊、偵查之證述遽認被告犯此部分罪行，此
    外本院且查無其他積極證據足認被告犯此部分罪行，因公訴
    人認與上開判罪部分有接續犯之實質上一罪之關係，爰不另
    為無罪之諭知。
七、據上論斷，應依刑事訴訟法第369條第1項前段、第364條、
    第299條第1項前段、毒品危害防制條例第4條第1項、第19
    條第1項、刑法第11條前段、第47條第1項、第59條、第51條
    第5款，判決如主文。
    本案經檢察官乙○○到庭執行職務。
中    華    民    國    98    年    7    月    23    日
            刑事第九庭  審判長法  官  江  德  千
                              法  官  許  旭  聖
                              法  官  康  應  龍
以上正本證明與原本無異。
如不服本判決應於收受送達後十日內向本院提出上訴書狀，其未
敘述上訴之理由者，並得於提起上訴後十日內向本院補提理由書
（均須按他造當事人之人數附繕本）「切勿逕送上級法院」。
                              書記官  陳  振  海
中    華    民    國    98    年    7    月    23    日


司法院資訊處製作；財團法人民間司法改革基金會備份。
